【裁判字號】    97,訴,593
【裁判日期】    980206
【裁判案由】    清償債務
【裁判全文】
臺灣高雄地方法院民事判決               97年度訴字第593號
原      告  子○○
訴訟代理人  蔡鴻杰律師
被      告  皇佳化學製藥股份有限公司
法定代理人  乙○○
被      告  庚○○
            辛○○○
            丁○○
共      同
訴訟代理人  陳清和律師
被      告  丙○○
            己○○
上列當事人間清償債務事件，經本院於民國98年1月15日言詞辯
論終結，判決如下：
    主      文
原告之訴及假執行之聲請均駁回。
訴訟費用由原告負擔。
    事實及理由
壹  程序部分
一、按當事人死亡者，訴訟程序在有繼承人、遺產管理人或其他
    依法令應續行訴訟之人承受其訴訟以前當然停止。又民事訴
    訟法第168 條至第172 條規定之承受訴訟人，於得為承受時
    ，應即為承受之聲明；如當事人不聲明承受訴訟時，法院亦
    得依職權以裁定命其續行訴訟，民事訴訟法第168 條、第17
    5 條、第178 條定有明文。查訴外人戊○○○在起訴後，於
    民國97年10月30日死亡，其直系血親卑親屬均向本院聲明拋
    棄繼承，其繼承人即配偶庚○○則於97年12月9 日具狀聲明
    承受訴訟，並經被告於98年1 月13日具狀聲明由戊○○○之
    次順序繼承人即其兄弟姐妹丙○○、己○○承受訴訟，有戶
    籍謄本、繼承系統表、拋棄繼承聲明狀、聲明承受書狀在卷
    可稽（見本院卷(二)第15頁、第16頁、第18頁、第14頁、第59
    頁），核與前揭規定相符，先此敘明。
二、被告丙○○、己○○經合法通知，未於言詞辯論期日到場，
    核無民事訴訟法第386 條各款所列情形，爰依原告聲請，由
    其一造辯論而為判決。
貳  實體部分
一、原告主張：訴外人甲○○於74年9 月2 日經商會和解程序對
    被告取得商會和解債權新台幣（下同）5,822,000 元暨按月
    息1.8%計算之利息（其中丙○○、己○○因繼承其父即訴外
    人周石鵬在上開商會和解程序簽立商會和解契約所生之債務
    ，而為商會和解債務人），並於94年3 月1 日將商會和解債
    權讓與原告，原告除對被告為債權讓與之言詞通知外，並以
    本件起訴狀之送達為債權讓與之書面通知。詎被告迄今仍分
    文未償，爰依債權讓與及商會和解契約之法律關係，提起本
    件訴訟等情。並聲明：(一)被告應連帶給付原告5,822,000 元
    ，及自74年9 月3 日起至清償日止，按年息20% 計算之利息
    。(二)願供擔保，請准宣告假執行。
二、被告皇佳化學製藥股份有限公司（下稱皇佳公司）、庚○○
    、辛○○○、丁○○則以：甲○○對皇佳公司之借款債權僅
    本金140 萬元，經結算後本息合計1,472,000 元，而非5,82
    2,000 元。嗣甲○○於76年7 月1 日與訴外人即戊○○○之
    代理人癸○○協議約定，於其取得癸○○所簽發，面額為60
    萬元之支票後，將其對皇佳公司之借款債權讓與癸○○，戊○○○復於82年4 月17日向甲○○確認，皇佳公司與甲○○
    間之債權債務已於76年7 月1 日清償完畢，故甲○○對被告
    已無任何債權可言，原告自無從於94年3 月1 日自甲○○受
    讓其對被告之債權等語置辯。並聲明：(一)原告之訴及假執行
    之聲請均駁回。(二)如受不利判決，願供擔保請准免為假執行
    。
三、被告丙○○、己○○未於言詞辯論期日到場，亦未提出書狀
    作何聲明或陳述。
四、兩造不爭執事項為：
  (一)依74年9 月2 日高雄縣商業會和解契約（下稱商會和解契約
    ）所示，甲○○對皇佳公司至少有1,472,000 元之商會和解
    債權存在。
  (二)甲○○在商會和解程序進行中，向高雄縣商業會申報之債權
    額為5,822,000 元。
  (三)原告為甲○○之債權人，甲○○應給付原告2,714,856 元、
    4,563,000 元及分別自74年7 月19日、90年11月5 日起至清
    償日止，均按年息5%計算之利息，上情業經台灣台中地方法
    院89年度訴字第1282號判決、台灣高等法院台中分院90年度
    上字第67號判決確定在案。
五、本件爭點為：(一)甲○○基於商會和解契約，是否對皇佳公司
    以外之被告取得商會和解債權？(二)甲○○於商會和解程序，
    對皇佳公司取得若干商會和解債權？上開債權是否已經皇佳
    公司清償完畢？(三)原告基於債權讓與及商會和解契約之法律
    關係，請求被告清償上開商會和解債務，有無理由？茲分述
    如下：
  (一)甲○○基於商會和解契約，是否對皇佳公司以外之被告取得
    商會和解債權？
  1.按債務人不能清償債務，在有破產聲請前得向當地商會請求
    和解者，以商人為限，非商人則不得聲請商會和解，此觀破
    產法第41條前段規定自明。所謂商人係指依商業登記法登記
    從事經營商業之人或依公司法登記之公司，且加入該地商業
    同業公會為會員者而言。非商人與商人因有牽連關係，而有
    破產原因，欲為破產法之和解時，僅得請求法院和解而不得
    併向商會請求併案和解，否則該和解僅生民法上和解之效力
    ，不生破產法上和解之效力，有最高法院75年度台抗字第22
    3 號裁判要旨可資參照。次按不具備破產法第41條所定要件
    之商會和解，如請求商會和解之債務人非商人，或商人與非
    商人合併為商會和解，均僅有是否發生民法上和解之效力問
    題，對於未參加和解或不同意讓步之債權人，均不生效力。
    亦有司法院民事廳（69）廳民一字第0125號民事座談會意見
    足參。
  2.經查：
  (1)本件商會和解契約經皇家公司及其董事長戊○○○（已歿）
    、董事辛○○○、周石鵬（已歿）、庚○○、周美利勇（已
    歿）、丁○○依破產法第41條向當地商會請求和解，經召集
    債權人會議可決，依同法第47條規定訂立書面契約，並由商
    會主席署名，加蓋商會鈐記，有聲請書、董事監察人名單、
    債權人會議紀錄、商業和解契約書在卷可憑（見高雄縣商業
    會74年9 月2 日皇佳公司兼代表人戊○○○、周美利勇等7
    人聲請商會和解事件卷證，下稱商業和解卷第1 頁、第195
    頁、第214 頁、第216 頁）。惟除皇佳公司係依公司法登記
    之公司，且為該地商業同業公會會員外，係屬破產法第41條
    規定得適用商會和解程序之商人外，其餘參與商會和解程序
    之戊○○○、辛○○○、周石鵬、庚○○、周美利勇、丁○○均非破產法第41條所指商人，彼等雖與皇佳公司合併進行
    系爭商會和解程序，並簽立系爭商會和解契約，然揆諸前引
    規定及說明，彼等因欠缺商人身分，自不因簽立商會和解契
    約而生破產法上和解之效力，彼等僅與參加商會和解程序，
    並同意讓步，而於商會和解契約上簽名之債權人，因雙方有
    民法上和解契約之意思合致，而成立民法上和解契約，生民
    法上和解之效力，但對於未參加和解程序，或不同意讓步而
    未於商會和解契約簽名之債權人，則因雙方欠缺和解意思合
    致，而不生民法和解效力。原告固主張戊○○○、辛○○○
    、周石鵬、庚○○、周美利勇、丁○○等人均係以商人之身
    份參加系爭商會和解程序，簽立商會和解契約，彼等均受商
    會和解契約之拘束等情（見本院卷(二)第49頁），惟未據原告
    舉證證明戊○○○、辛○○○、周石鵬、庚○○、周美利勇
    、丁○○等人已依商業登記法登記從事經營商業，並為高雄
    縣商會會員，其主張難予採信。
  (2)又觀諸本件商會和解債權人會議紀錄記載，甲○○雖於74年
    9 月2 日出席債權人會議，並向高雄縣商業會申報債權，惟
    其於債權人會議中並不同意讓步，有卷附債權人會議簽到簿
    、債權人債權登記簿、債權人會議分析統計表可稽（見商會
    和解卷第226 頁、第231 頁、第219 頁），是以甲○○既因
    不同意讓步而未於商會和解契約上簽名，則揆諸前引說明，
    甲○○與戊○○○、辛○○○、周石鵬、庚○○、周美利勇
    、丁○○間既不因商會和解契約而生破產法上和解效力，亦
    因雙方欠缺成立和解契約之合意，而不成立民法上之和解契
    約，甲○○自無從對辛○○○、庚○○、丁○○及戊○○○
    、周石鵬之繼承人丙○○、己○○等人取得商會和解債權。
  (二)甲○○於商會和解程序，對皇佳公司取得若干商會和解債權
    ？上開債權是否已經皇佳公司清償完畢？
  1.按商會和解成立所生之效力，無主觀確認各和解債權存在之
    效力，亦不因破產法第5 條準用民事訴訟法和解成立與確定
    判決有同一效力之規定，而得為執行名義，蓋破產法第5 條
    僅準用和解程序，至於和解效力並不在準用之列，各債權人
    對債務人是否存在債權，仍應以訴訟解決。又商會和解，債
    權人會議主席於債權人主張之權利及數額有爭議時，並無裁
    決之權，且債權人會議所列之債權及數額，亦無實體上確定
    債權及數額之效力。是以當事人對於債權及數額有爭執者，
    無論在和解程序進行中或和解成立後，均得提起訴訟以求解
    決。惟如係於和解成立後為之，則法院之判斷應受和解條件
    之拘束。原告主張：甲○○在商會和解程序進行中向債權人
    會議陳報之債權數額為5,882,000 元，並持有債權原因證明
    文件，即支票14張合計3,722,000 元、簽單1 紙2,100,000
    元，有債權人債權登記簿可憑（見商會和解卷第231 頁），
    惟皇佳公司否認之，辯稱其僅積欠甲○○1,470,000 元，加
    計利息後為1,472,000 元，並經債權人會議列載在冊（見商
    會和解卷第219 頁背面）。揆諸前引說明，兩造就甲○○與
    皇佳公司間債權數額究為若干之爭執，仍得於本件訴訟中予
    以判斷，不受債權人會議所列債權及數額拘束。
  2.依民法第296 條規定，讓與人應將證明債權之文件，交付受
    讓人，並應告以關於主張該債權所必要之一切情形。又當事
    人主張有利於己之事實者，就其事實有舉證之責任，民事訴
    訟法第277 條前段亦有明定。再按，商會和解經債權人會議
    可決時，應訂立書面契約，並由商會主席署名，加蓋商會鈐
    記，而生商會和解契約效力，破產法第47條定有明文，又依
    同法第49條規定，關於破產法第36條法院和解之規定，於商
    會和解準用之。而經認可之和解，除本法另有規定外，對於
    一切債權人其債權在和解聲請許可前成立者，均有效力，破
    產法第36條亦有明定。是以甲○○雖不同意於商會和解程序
    中對皇佳公司讓步，而未於商會和解契約上簽名，惟商會和
    解契約既經債權人會議可決通過，甲○○即受商會和解契約
    之拘束，足認其對皇佳公司有1,47 2,000元之商會和解債權
    存在，上情並經皇佳公司自認在卷（見本院卷(一)第91頁背面
    ），應認實在。是以原告主張甲○○對皇佳公司除前開1,47
    2,000 元債權外，另有4,410,000 元（即5,882,000-1,472,
    000 ＝4,410,000） 債權存在之積極事實，即應負舉證證明
    之責。皇佳公司辯稱其對甲○○之1,472,000 元債權已經清
    償而消滅乙情，則應由皇佳公司就此對己有利之事實負舉證
    之責。均先此敘明。
  3.經查：
  (1)原告於94年3 月1 日與甲○○簽立和解書，約定自甲○○受
    讓對皇佳公司暨其代表人戊○○○、庚○○、周美利勇、辛○○○、丁○○、周石鵬、周陳春姐等人之一切債權，含74
    年9 月2 日高雄縣商會和解債權5,822,000 元及每月利息1.
    8%一情，固據原告提出和解書為憑（見本院卷(一)第9 頁），
    惟甲○○對皇佳公司究有無5,822,000 元之債權存在，則未
    據甲○○對原告提示或交付相關票據或簽單以為證明，業經
    原告陳明在卷（見本院卷(一)第153 頁），經本院遍查商業和
    解卷證，並無甲○○於債權人債權登記簿所載：支票14張合
    計3,722,000 元、簽單1 紙2,100,000 元等債權原因證明文
    件存在，是以甲○○於讓與商會和解契約債權予原告時，其
    對皇佳公司除商會和解契約所載債權額1,472,000 元外，是
    否另有4,410,000 元債權存在，已非無疑。
  (2)原告另提出甲○○與皇佳公司間之匯款執據6 紙、存款帳卡
    1 紙，主張甲○○確有交付皇佳公司5,822,000 元借款之情
    事存在（見本院卷(二)第52頁、第56頁、第58頁）。惟依各該
    匯款執據記載，僅其中73年7 月25日匯款水單載明甲○○有
    匯款100 萬元入皇佳公司設於合作金庫新興支庫帳戶乙情（
    見本院卷(二)第57頁），至於73年11月9 日匯款執據之匯款人
    則為訴外人陳志明，並非甲○○；另甲○○於73年4 月5 日
    、73年3 月10日則係匯款入周美利勇帳戶，非匯款予皇佳公
    司，均難認73年3 月10日、73年4 月5 日、73年11月9 日之
    匯款係皇佳公司向甲○○借貸之款項（見本院卷(二)第57頁）
    。又原告所提出73年9 月24日、73年12月15日匯款執據，之
    匯款人及受款人則分別為陳志明、周美利勇，亦難謂上開匯
    款與甲○○、皇佳公司間之借款往來有何關聯（見本院卷(二)
    第56頁）。原告復未提出其他證據以實其說，其主張甲○○
    對皇佳公司除1,472,000 元債權外，尚有4,410,000 元債權
    存在乙節，尚難採信。
  (3)被告辯稱：皇佳公司委由癸○○向甲○○清償債務後，已自
    甲○○取回14紙支票，並提出上開支票正本暨正、反面影本
    、退票理由通知書為憑（見本院卷(一)第200 至213 頁）。惟
    被告提出之上開14紙支票發票人或為「三星藥房、周石鵬」
    ，或為戊○○○，均非以皇佳公司為發票人，是以上開票據
    是否為皇佳公司向甲○○借款後，簽發供甲○○執為債權憑
    據之支票，已屬有疑。況其中票號0000000 號、0000000 號
    、0000000 號、0000000 號、0000000 號等支票，乃戊○○○對原告之欠款，業據被告提出台灣高等法院高雄分院89年
    度上更(一)字第42號判決、75年度執字第3557號聲明參與分配
    書狀為憑（見本院卷(一)第290 頁、第282 頁），益徵上開支
    票非由甲○○持有以行使票據權利，被告辯稱上開14紙支票
    乃其於76年7 月1 日清償債務後自甲○○取回之票據，難予
    採信。另證人即戊○○○之友人壬○○則證稱：伊曾為戊○○○處理其與甲○○間之債務，並於82年4 月17日偕戊○○○、周美利勇向甲○○取回其前委託癸○○與甲○○處理債
    務後，未及取回之文件及面額100 萬元之支票1 紙，惟甲○○要求戊○○○、周美利勇還要給付11萬元，始願交付上開
    文件，因戊○○○、周美利勇沒有帶錢，故由伊先墊付，當
    時清償的是戊○○○個人積欠甲○○的債務，伊不清楚皇佳
    公司是否還積欠甲○○債務（見本院卷(一)第232 頁、第233
    頁、第234 頁）等語，足見壬○○、癸○○係協助戊○○○
    處理其個人與甲○○間之債務，非清償皇佳公司積欠甲○○
    之債務，被告辯稱戊○○○委託壬○○、癸○○代為清償皇
    佳公司對甲○○之欠款云云，尚難採信。
  (4)惟按第三人與債權人訂立契約承擔債務人之債務者，其債務
    於契約成立時，移轉於該第三人，民法第300 條定有明文。
    觀諸被告所提出，由戊○○○與甲○○於82年4 月17日簽立
    之協議書約定：「戊○○○與甲○○債權債務關係，業於76
    年7 月1 日清償完結，往後有關皇佳公司與甲○○間之財務
    關係，皆由戊○○○負責」（見本院卷(一)第96頁）等語，佐
    以證人壬○○證述，上開協議書之內容文字係伊依甲○○所
    唸內容書寫（見本院卷(一)第234 頁）等情，足認戊○○○於
    清償其與甲○○間之借款後，已向甲○○表明願完全承擔皇
    佳公司對甲○○債務之意思，且與甲○○達成債務承擔之合
    意，揆諸前引規定，皇佳公司對甲○○所負1,472,000 元商
    會和解債務，即於82年7 月14日協議書成立時，移轉於戊○○○，甲○○對皇佳公司已無商會和解債權存在。
  4.綜上，甲○○於商會和解程序對皇佳公司取得1,472,000 元
    之商會和解債權，該債權已於82年7 月14日甲○○與戊○○○簽立協議書時，移轉於戊○○○，故甲○○對皇佳公司已
    無商會和解債權存在。至於甲○○對戊○○○之繼承人即其
    配偶庚○○、兄弟姐妹丙○○、己○○固有1,472,000 元之
    債權存在，惟原告係以：庚○○為商會和解契約債務人，丙○○、己○○因繼承周石鵬於商會和解契約所負擔之債務，
    而為商會和解契約債務人為由，提起本件訴訟，業據原告陳
    明在卷（見本院卷(一)第256 頁），足見原告非基於戊○○○
    與甲○○所簽立之債務承擔契約，主張甲○○對戊○○○之
    繼承人庚○○、丙○○、己○○有1,472,000 元債權存在，
    此部分既非本件訴訟標的，即非本院得判決之範圍，附此敘
    明。
  (三)原告基於債權讓與及商會和解契約之法律關係，請求被告清
    償上開商會和解債務，有無理由？
  1.甲○○並未因商會和解契約對庚○○、辛○○○、丙○○、
    己○○、丁○○取得商會和解債權，無從將上開商會和解債
    權讓與原告，業經本院審認如前，原告主張其自甲○○受讓
    上開債權，核屬無據，其請求被告庚○○、辛○○○、丙○○、己○○、丁○○清償商會和解債務，係無理由。
  2.甲○○基於商會和解契約，固對皇佳公司取得1,472,000 元
    之商會和解債權，且未經清償，惟上開商會和解債務已經戊○○○於82年7 月14日與甲○○合意，由戊○○○為免責債
    務承擔，亦經本院審認如前，則甲○○自82年4 月17日起對
    皇佳公司已無商會和解債權存在，其自無從於94年3 月1 日
    將讓與原告商會和解債權，原告主張基於自甲○○受讓之商
    會和解債權，請求皇佳公司清償商會和解債務，亦無理由。
六、綜上所述，原告基於債權讓與及商會和解契約，請求被告連
    帶給付原告5,822,000 元，及自74年9 月3 日起至清償日止
    ，按年息20% 計算之利息，係無理由，應於駁回，其假執行
    之聲請，則因失所附麗，應併駁回之。
據上論結，原告之訴為無理由，依民事訴訟法第385 條第1 項前
段、第78條，判決如主文。
中    華    民    國    98    年    2     月    6     日
                  民事第五庭  法  官  賴文姍
正本係照原本作成。
如不服本判決，應於送達後20日內，向本院提出上訴狀並表明上
訴理由，如於本判決宣示後送達前提起上訴者，應於判決送達後
10日內補提上訴理由書（須附繕本）。
中    華    民    國    98    年    2     月    6     日
                              書記官  林秀珍


司法院資訊處製作；財團法人民間司法改革基金會備份。
